【裁判字號】    95,訴,4053
【裁判日期】    950626
【裁判案由】    地上權登記
【裁判全文】
臺灣臺北地方法院民事判決              95年度訴字第4053號
原      告  甲○○
訴訟代理人  連阿長律師
複代理人    戊○○
被      告  財政部國有財產局
法定代理人  乙○○
訴訟代理人  丁○○
複  代理人  丙○○
上列當事人間地上權登記事件，本院於民國95年6月12日言詞辯
論終結，判決如下：
    主      文
原告之訴駁回。
訴訟費用由原告負擔。
    事實及理由
一、原告主張：伊自民國68年6月23日前即於台北市○○段○○段
    45地號 (下稱系爭土地)內，搭建門牌號碼同上市○○街240
    號房屋（下稱系爭房屋）設籍並居住至今。伊乃以時效取得
    地上權為由，向台北市大安地政事務所 (下稱大安地政事務
    所)申請地上權登記，並經該所依土地登記規則第118條予以
    公告，而被告為系爭土地所有權應有部分2/5之管理機關，
    卻提出異議，然經該所依土地法第59條第2項予以調處未果
    。爰依民法第772條準用第769條規定，提起本訴等情。並於
    本院聲明：被告不得就原告對於系爭土地聲請以時效取得地
    上權登記向地政機關提出異議。
二、被告則以：原告並非以行使地上權之意而占有系爭土地，其
    不得請求登記為地上權人，伊為系爭土地管理機關，於公告
    期間內提出異議，於法並無不合等語，資為抗辯。並於本院
    聲明：原告之訴駁回。
三、查，原告以其自68年6月23日前即於系爭土地內，搭建系爭
    房屋居住，業已時效取得地上權為由，向大安地政事務所申
    請地上權登記，並經該所依土地登記規則第118條予以公告
    ，而被告為系爭土地所有權應有部分2/5之管理機關，於公
    告期間內，提出異議，並經該所依土地法第59條第2項予以
    調處未果等情，有卷附門牌證明書、土地四鄰證明書、登記
    申請書、大安地政事務所土地登記案件駁回通知書、土地謄
    本可憑（見本院卷第9至10頁、第15至18頁），並為兩造所
    不爭執，堪信為真。
四、本件應審究者為原告是否基於地上權人之意而占有系爭土地
    ？
(一)、按地上權為一種物權，主張因時效完成而取得地上權或地上
    權登記請求權者，必須以行使地上權之意思而占有他人之土
    地為其成立要件之一，若依其所由發生事實之性質，無行使
    地上權之意思者，非有變為以行使地上權之意思而占有之情
    事，其取得時效不能開始進行。又占有土地建築房屋，有以
    無權占有之意思為之，有以所有之意思為之，有以租賃或借
    貸之意思為之，非必皆以行使地上權之意思而占有，故如主
    張以行使地上權之意思而占有土地者，自應就其主張負舉證
    責任（最高法院64年台上字第2552號判例及同院92年度台上
    字第1169號判決意旨參照）。
(二)、查，系爭房屋固自68年6月23日即有門牌設立（見本院卷第
    9頁之門牌證明書），但亦無法證明系爭房屋為其所搭建，
    況系爭房屋縱為其所搭建，亦無法單憑原告於系爭房屋內有
    居住使用之事實，即可認定其係基於地上權之意思而占有系
    爭土地。此外，原告亦無法舉證證明其有行使地上權而占有
    系爭土地之情，是原告主張：伊依行使地上權之意思而占有
    系爭土地，已逾20年期間云云，即無可取。
五、從而，原告依民法第772條準用第769條規定，訴請被告應容
    忍其向大安地政事務所辦理地上權登記，為無理由，應予駁
    回。
六、本件事證已臻明確，兩造其餘攻擊或防禦方法，經本院審酌
    後，認均與本件之結論無涉，茲不再一一論述，併予敘明。
七、據上論結，本件原告之訴為無理由，依民事訴訟法第78條，
    判決如主文。
中    華    民    國    95    年    6     月    26    日
                  民事第一庭    法  官  楊絮雲
以上正本係照原本作成
如對本判決上訴，須於判決送達後20日內向本院提出上訴狀
中    華    民    國    95    年    6     月    26    日
                                書記官  高秋芬


司法院資訊處製作；財團法人民間司法改革基金會備份。
